【裁判字號】    96,易,3668
【裁判日期】    970213
【裁判案由】    偽造文書等
【裁判全文】
臺灣高雄地方法院刑事判決              96年度易字第3668號
    公  訴  人  臺灣高雄地方法院檢察署檢察官
    被      告  乙○○
                丙○○
上列被告等因偽造文書案件，經檢察官聲請簡易判決處刑（95年
度偵字第15226 號），本院認不宜逕以簡易判決處刑，改依通常
程序審理並判決如下：
 主    文
乙○○、丙○○均無罪。
    理    由
一、聲請意旨略以：被告丙○○與被告乙○○係父子關係，被告
    乙○○與丁○○則為夫妻關係，被告乙○○與丁○○現因家
    事案件涉訟中。(一)被告乙○○明知其所有之國民身分證，係
    置放於其與丁○○位於高雄縣鳳山市○○街63號10樓之住處
    ，並未遺失，竟於民國94年2 月22日以遺失或滅失為由，向
    高雄縣鳳山第一戶政事務所（下稱鳳山戶政所）謊稱前揭國
    民身分證遺失，而填具申請書申請補發，使該管公務員將此
    不實事項登載於職務上所掌管之公文書上，足生損害於鳳山
    戶政所對國民身份證管理之正確性；(二)因被告乙○○之戶籍
    地址仍在上開其與丁○○共同住處，被告乙○○為求順利收
    受前揭家事案件承審法院之開庭通知，而欲將戶籍地址遷往
    被告丙○○之住處，故央請被告丙○○代為辦理戶籍遷徙手
    續；而被告丙○○明知被告乙○○之戶口名簿係置放於上址
    丁○○與被告乙○○之住處內，並未遺失，竟仍於同年12月
    14日持被告乙○○出具之委託書，持向鳳山戶政所謊稱前揭
    戶口名簿遺失或滅失，並填載戶口名簿申請書而申請補發，
    使該管公務員將此不實事項登載於職務上所掌管之公文書上
    ，並持之以辦理被告乙○○之戶籍遷徙登記而行使之，足生
    損害於鳳山戶政所對於戶口名簿管理之正確性。因認被告乙○○涉犯刑法第214 條之使公務員登載不實文書罪嫌；被告
    丙○○涉犯刑法第216 條、第214 條之行使使公務員登載不
    實文書罪嫌云云。
二、按犯罪事實應依證據認定之，無證據不得認定犯罪事實。不
    能證明被告犯罪者，應諭知無罪之判決，刑事訴訟法第154
    條第2 項、第301 條第1 項分別定有明文。又同法第161 條
    第1 項並規定：檢察官就被告犯罪事實，應負舉證責任，並
    指出證明之方法。因此，檢察官對於起訴之犯罪事實，應負
    提出證據及說服法院之實質舉證責任。倘其所提出之證據，
    不足為被告有罪之積極證明，或其指出證明之方法，無從說
    服法院以形成被告有罪之心證，基於無罪推定之原則，自應
    為被告無罪判決之諭知（最高法院92年度台上字第128 號判
    例意旨參考）。
三、公訴人認被告乙○○、丙○○涉有上開罪嫌，無非係以：補
    領國民身分證申請書影本；法務部戶役政連結作業系統國民
    身分證異動資料；戶口名簿申請書影本；碩理法律事務所函
    ；法譽聯合律師事務所函；答錄機錄音譯文；丁○○提供之
    被告乙○○身分證、戶籍謄本影本；法務部戶役政連結作業
    系統遷徙記錄資料；委託書；被告乙○○、丙○○之供述為
    其論據。訊據被告乙○○固坦承有於94年2 月22日向鳳山戶
    政所填載補領國民身分證申請書申請補發國民身分證之事實
    ，惟堅詞否認有何使公務員登載不實文書犯行，辯稱：我與
    丁○○有家事案件糾紛，我向丁○○拿國民身分證，她不給
    我，我才到鳳山戶政所申請補發國民身分證，而申請書上的
    補領原因只有遺失或滅失，我只想要補發一張國民身分證，
    沒有注意補發原因等語（見本院卷第30、31頁）。訊據被告
    丙○○固坦承有於94年12月14日持乙○○出具之委託書，向
    鳳山戶政所申請補發乙○○位於高雄縣鳳山市○○街63號10
    樓戶籍之戶口名簿之事實，惟堅詞否認有何行使使公務員登
    載不實文書犯行，辯稱：我係向鳳山戶政所要求補發乙○○
    位於高雄縣鳳山市○○街63號10樓戶籍之戶口名簿，並未向
    鳳山戶政所稱該戶口名簿遺失等語（見本院卷第31頁）。經
    查：
（一）被告乙○○於94年2 月22日填載補領國民身分證申請書向
      鳳山戶政所申請補發國民身分證；被告丙○○於94年12月
      14日持乙○○出具之委託書並填載戶口名簿申請書向鳳山
      戶政所申請補發乙○○位於高雄縣鳳山市○○街63號10樓
      戶籍之戶口名簿乙節，除被告乙○○、丙○○之自白外，
      復有乙○○補領國民身分證申請書、乙○○之委託書、戶
      口名簿申請書各1 份在卷可查（見95年度他字第2088號卷
      第57至59頁），上開事實堪信為真。
（二）被告乙○○申請補領國民身分證時，申請書上僅填載遺失
      時間地點，補發之國民身分證並未註明補發原因；被告丙○○申請補發乙○○之戶口名簿時，申請書之事由僅填補
      發，補發之戶口名簿並無註明補發原因。又國民身分證、
      戶口名簿申請補發時，戶政事務所登載於電腦存檔之資料
      即係「補領國民身分證申請書」、「戶口名簿申請書」，
      待申請人將上開申請書填載完成後經戶政事務所審核即補
      發國民身分證、戶口名簿，並將上開申請書存查。又上開
      申請書經列印後，申請書下方僅有承辦人員之核章，並無
      登載任何事項乙節，此有高雄縣鳳山市第一戶政事務所96
      年9 月28日鳳一戶字第0960007985號函、本院辦理刑事案
      件電話記錄查詢表、「補領國民身分證申請書」之列印資
      料、「戶口名簿申請書」之列印資料各1 份在卷可查（見
      96年度簡字第3411號卷第11、12頁、95年度他字第2088號
      卷第57至59頁），顯見申請補發國民身分證、戶口名簿時
      ，戶政事務所之承辦人員僅依申請人在該等申請書上應填
      載之申請事項鍵入電腦所設計之「補領國民身分證申請書
      」、「戶口名簿申請書」格式中而存檔，該等承辦人員所
      作成者乃相當於代替申請人填寫申請事項之行為，非屬公
      務員之登載行為，該等申請書於申請事項填寫時，亦非公
      務員職務上所掌之文書，堪認戶政事務所之承辦人員於承
      辦補發國民身分證、補發戶口名簿之公務時，並未於任何
      公文書上填載事項，尚難認本件被告乙○○、丙○○有何
      行使及使公務員登載不實之行為。
四、綜上所述，本案並無證據證明被告乙○○、丙○○有何行使
    及使公務員登載不實之行為，揆諸前開最高法院判決意旨，
    自難僅以被告乙○○於「補領國民身分證申請書」之遺（滅
    ）失時間欄位填載時間；被告丙○○於「戶口名簿申請書」
    之申請事由、日期欄之欄位填載事項，逕認被告乙○○、丙○○有聲請意旨所指之使公務員登載不實之犯行、行使使公
    務員登載不實之犯行。綜此，公訴人所舉之證據，其為訴訟
    上之證明，並未達到通常一般之人均不會有任何懷疑，而得
    確信被告乙○○、丙○○有聲請意旨所指之使公務員登載不
    實之犯行、行使使公務員登載不實之犯行之真實程度，自無
    從說服本院形成被告乙○○、丙○○有罪之心證，被告乙○○、丙○○犯罪尚屬不能證明，即應為被告乙○○、丙○○
    無罪之諭知。
據上論斷，應依刑事訴訟法第452 條、第301 條第1 項，判決如
主文。
本案經檢察官甲○○到庭執行職務。
中    華    民    國    97    年    2     月    13    日
                  刑事第三庭  審判長法  官  蔡國卿
                                    法  官  蔡書瑜
                                    法  官  何佩陵
以上正本證明與原本無異。
如不服本判決，應於送達後10日內，向本院提出上訴狀。
中    華    民    國    97    年    2     月    13    日
                                    書記官  鍾淑美


司法院資訊處製作；財團法人民間司法改革基金會備份。
